ACORDAO-COMPLETO-2538649

ACÓRDÃO 3711/2022 ATA 23/2022 - PRIMEIRA CÂMARA

VISTO, relatado e discutido este recurso de reconsideração interposto por Waldemarina Vieira de Melo contra o Acórdão 8708/2021-TCU-Primeira Câmara.
ACORDAM os ministros do Tribunal de Contas da União, reunidos em sessão da 1ª Câmara, ante as razões expostas pelo Relator e com fundamento nos arts. 32 e 33 da Lei 8.443/1992, em:
9.1. conhecer do recurso de reconsideração para, no mérito, negar-lhe provimento:
9.2. encaminhar cópia desta decisão ao Fundo Nacional de Desenvolvimento Científico e Tecnológico, à recorrente e aos demais responsáveis, com a informação de que o inteiro teor deste acórdão e do relatório e do voto que o fundamentam está disponível no endereço eletrônico www.tcu.gov.br/acordaos.

Recurso de reconsideração interposto por Waldemarina Vieira de Melo contra acórdão que julgou irregulares suas contas e a condenou em débito em virtude da omissão no dever de prestar contas dos recursos geridos no âmbito de convênio com a Financiadora de Estudos e Projetos.

Primeira Câmara

Fundação Rio Madeira

3. Interessados/Responsáveis/Recorrentes:
3.1. Interessado: Fundo Nacional de Desenvolvimento Científico e Tecnológico (08.804.832/0001-72)
3.2. Responsáveis: Cláudia Clementino Oliveira (XXX.605.184-XX); Fundação Rio Madeira (00.619.461/0001-47); Oscar Martins Silveira (XXX.009.320-XX); Waldemarina Vieira de Melo (XXX.256.832-XX)
3.3. Recorrente: Waldemarina Vieira de Melo (XXX.256.832-XX)

13.1. Ministros presentes: Vital do Rêgo (na Presidência), Walton Alencar Rodrigues, Benjamin Zymler e Jorge Oliveira (Relator).
13.2. Ministro-Substituto presente: Augusto Sherman Cavalcanti.

JORGE OLIVEIRA

Ministro-Substituto Augusto Sherman Cavalcanti

Adoto como parte do relatório a instrução produzida na Secretaria de Recursos - Serur (peça 139) :
"INTRODUÇÃO
Trata-se de recurso de reconsideração (peça 119) interposto por Waldemarina Vieira de Melo, à época dos fatos Presidente da Fundação Rio Madeira (Riomar) e, nessa condição, pessoa incumbida de movimentar recursos repassados para a execução do objeto de convênio celebrado com a União, contra o Acórdão 8708/2021-TCU-Primeira Câmara (peça 98) .
1.1. Reproduz-se integralmente o teor do dispositivo da decisão impugnada:
ACORDAM os Ministros do Tribunal de Contas da União, reunidos em sessão da Primeira Câmara, em:
9.1. julgar irregulares as contas da Sra. Waldemarina Vieira de Melo, com fundamento nos arts. 1°, inciso I, 16, inciso III, alíneas 'a' e 'c', da Lei 8.443/1992, c/c os arts. 19 e 23, inciso III, da mesma Lei, e com os arts. 1°, inciso I, 209, incisos I e III, 210 e 214, inciso III, do Regimento Interno, condenando-a ao pagamento das quantias a seguir especificadas, atualizadas monetariamente e acrescidas dos juros de mora, calculados a partir das datas discriminadas até a efetiva quitação do débito, fixando-lhe o prazo de 15 (quinze) dias para que comprove, perante o Tribunal, o recolhimento das referidas quantias aos cofres do Fundo Nacional de Desenvolvimento Científico e Tecnológico (FNDCT) , nos termos do art. 23, inciso III, alínea 'a', da citada Lei c/c o art. 214, inciso III, alínea 'a', do Regimento Interno, abatendo-se, na oportunidade, quantia (s) eventualmente ressarcida (s) , na forma da legislação em vigor:
	 NATUREZA
	VALOR ORIGINAL (R$) 
	DATA DA OCORRÊNCIA

	Débito
	118.138,94
	05/01/2009

	Débito
	78.600,00
	29/01/2009

	Débito
	84.782,24
	23/03/2009

	Débito
	29.000,00
	03/04/2009

	Débito
	65.975,39
	16/04/2009

	Débito
	3.268,88
	16/04/2009

	Débito
	1.054,47
	16/04/2009

	Débito
	6.760,00
	29/04/2009

	Débito
	4.820,00
	05/05/2009

	Débito
	11.800,00
	05/06/2009

	Crédito
	118.138,94
	10/08/2009

	Débito
	2.921,00
	11/08/2009

	Débito
	2.760,00
	25/08/2009

	Débito
	2.760,00
	09/09/2009

	Débito
	1.800,00
	10/09/2009

	Débito
	7.860,00
	22/09/2009

	Débito
	18.800,00
	21/10/2009

	Débito
	22.000,00
	21/10/2009

	Débito
	5.236,86
	12/11/2009

	Débito
	19.500,00
	24/11/2009

	Débito
	200.000,00
	30/11/2009

	Débito
	23.874,44
	02/12/2009

	Débito
	26.186,78
	02/12/2009

	Débito
	110.000,00
	02/12/2009

	Débito
	64.193,28
	02/12/2009

	Débito
	381,58
	03/12/2009

	Débito
	1.182,91
	03/12/2009

	Débito
	1.297,48
	03/12/2009

	Débito
	418,54
	03/12/2009

	Crédito
	1.000,00
	03/12/2009

	Débito
	125.000,00
	11/12/2009

	Crédito
	200.000,00
	11/12/2009

	Débito
	48,00
	14/12/2009

	Débito
	20.000,00
	15/12/2009

	Débito
	10.500,00
	16/12/2009

9.2. aplicar à Sra. Waldemarina Vieira de Melo a multa prevista no art. 57 da Lei 8.443/1992, c/c art. 267 do RI/TCU, no valor de R$ 120.000,00 (cento e vinte mil reais) , fixando-lhe o prazo de 15 (quinze) dias, a contar da notificação, para que comprove, perante o Tribunal (art. 214, inciso III, alínea 'a', do Regimento Interno) , o recolhimento da dívida ao Tesouro Nacional, atualizada monetariamente desde a data deste Acórdão até a data do efetivo recolhimento, se for paga após o vencimento, na forma da legislação em vigor;
9.3. aplicar à Sra. Waldemarina Vieira de Melo a multa prevista no art. 58, inciso II, da Lei 8.443/1992 c/c art. 268, inciso II, do RI/TCU, no valor de R$ 10.000,00 (dez mil reais) , fixando-lhe o prazo de 15 (quinze) dias, a contar da notificação, para que comprove, perante o Tribunal (art. 214, inciso III, alínea 'a', do Regimento Interno) , o recolhimento da dívida ao Tesouro Nacional, atualizada monetariamente desde a data deste Acórdão até a data do efetivo recolhimento, se for paga após o vencimento, na forma da legislação em vigor;
9.4. julgar irregulares as contas do Sr. Oscar Martins Silveira, com fundamento nos arts. 1°, inciso I, 16, inciso III, alíneas 'a' e 'c', da Lei 8.443/1992 c/c os arts. 19 e 23, inciso III, da mesma Lei, e com os arts. 1°, inciso I, 209, incisos I e III, 210 e 214, inciso III, do Regimento Interno, condenando-o ao pagamento das quantias a seguir especificadas, atualizadas monetariamente e acrescidas dos juros de mora, calculados a partir das datas discriminadas até a efetiva quitação do débito, fixando-lhe o prazo de 15 (quinze) dias para que comprove, perante o Tribunal, o recolhimento das referidas quantias aos cofres do Fundo Nacional de Desenvolvimento Científico e Tecnológico (FNDCT) , nos termos do art. 23, inciso III, alínea 'a', da citada Lei c/c o art. 214, inciso III, alínea 'a', do Regimento Interno, abatendo-se, na oportunidade, quantia (s) eventualmente ressarcida (s) , na forma da legislação em vigor:
	NATUREZA
	VALOR ORIGINAL (R$) 
	DATA DA OCORRÊNCIA

	Débito
	42.060,68
	02/03/2010

	Débito
	2.213,72
	02/03/2010

	Débito
	2.000,00
	20/08/2010

	Crédito
	2.000,00
	20/08/2010

	Débito
	710,00
	06/10/2010

	Débito
	41,52
	15/10/2010

9.5. aplicar ao Sr. Oscar Martins Silveira a multa prevista no art. 57 da Lei 8.443/1992, c/c art. 267 do RI/TCU, no valor de R$ 8.000,00 (oito mil reais) , fixando-lhe o prazo de 15 (quinze) dias, a contar da notificação, para que comprove, perante o Tribunal (art. 214, inciso III, alínea 'a', do Regimento Interno) , o recolhimento da dívida ao Tesouro Nacional, atualizada monetariamente desde a data deste Acórdão até a data do efetivo recolhimento, se for paga após o vencimento, na forma da legislação em vigor;
9.6. aplicar ao Sr. Oscar Martins Silveira a multa prevista no art. 58, inciso II, da Lei 8.443/1992 c/c art. 268, inciso II, do RI/TCU, no valor de R$ 10.000,00 (dez mil reais) , fixando-lhe o prazo de 15 (quinze) dias, a contar da notificação, para que comprove, perante o Tribunal (art. 214, inciso III, alínea 'a', do Regimento Interno) , o recolhimento da dívida ao Tesouro Nacional, atualizada monetariamente desde a data deste Acórdão até a data do efetivo recolhimento, se for paga após o vencimento, na forma da legislação em vigor;
9.7. julgar irregulares as contas da Sra. Cláudia Clementino Oliveira, com fundamento nos arts. 1°, inciso I, 16, inciso III, alínea 'b', 19, parágrafo único, e 23, inciso III, da Lei 8.443/1992, e com os arts. 1°, inciso I, 209, inciso II, 210, § 2° e 214, inciso III, do Regimento Interno;
9.8. aplicar à Sra. Cláudia Clementino Oliveira a multa prevista no art. 58, incisos I e II, da Lei 8.443/1992, c/c art. 268, incisos I e II, do RI/TCU, no valor de R$ 10.000,00 (dez mil reais) , fixando-lhe o prazo de 15 (quinze) dias, a contar da notificação, para que comprove, perante o Tribunal (art. 214, inciso III, alínea 'a', do Regimento Interno) , o recolhimento da dívida ao Tesouro Nacional, atualizada monetariamente desde a data deste acórdão até a data do efetivo recolhimento, se for paga após o vencimento, na forma da legislação em vigor;
9.9. autorizar, desde logo, a cobrança judicial das dívidas, nos termos do art. 28, inciso II, da Lei 8.443/1992, caso não atendidas as notificações;
9.10. excluir o Sr. Edson Izidio Guimarães da relação processual;
9.11. enviar cópia deste Acórdão à Procuradoria da República no Distrito Federal, nos termos do § 3° do art. 16 da Lei 8.443/1992, c/c o § 7° do art. 209 do Regimento Interno do TCU; e
9.12. dar ciência deste acórdão à Financiadora de Estudos e Projetos (Finep) .
HISTÓRICO
A Financiadora de Estudos e Projetos (Finep) instaurou tomada de contas especial originalmente ante a ocorrência de omissão no dever de prestar contas dos recursos repassados para execução do Convênio 632/2007 (Siafi 623813) , cujo objeto foi a implantação e consolidação da pesquisa e pós-graduação nos campi da Universidade Federal de Rondônia (Unir) , incluindo a realização de obras e a aquisição de equipamentos.
O convênio vigeu de 06/05/2008 a 6/2/2011 e se fixou como termo final do prazo para apresentação da prestação de contas 7/4/2011. Previramse R$ 834.418,00 para a execução de seu objeto, dos quais R$ 776.202,00 oriundos da Finep e R$ 58.216,00 consistentes na contrapartida mínima da convenente na forma de recursos não-financeiros. Repassaramse os recursos federais por meio das Ordens Bancárias 2008OB902675, 2009OB803360 e 2009OB803993, nos valores de R$ 388.101,00, R$ 228.966,35 e R$ 159.134,65, emitidas em 3/9/2008, 21/9/2009 e 13/11/2009, respectivamente.
Segundo a Finep, aprovouse o Relatório Técnico Parcial, referente ao período de 30/09/2008 a 30/03/2009, e se reprovou o Relatório Técnico Final, atinente a todo o período de vigência. Não houve apresentação de prestação de contas parcial e/ou final.
Responsabilizaramse pela ocorrência a Fundação Rio Madeira (Riomar) e os dirigentes da entidade Edson Izidio Guimarães, Cláudia Clementino Oliveira, Franciélen Braga Vainiaroski e Geruzza Vargas da Silva Vieira.
No âmbito do Tribunal, expediuse comunicação de diligência ao Banco do Brasil para obtenção dos extratos da conta bancária específica do convênio para o fim de identificar os gestores que efetivamente geriram recursos e atuaram na Riomar desde o início da vigência do convênio até o prazo final para apresentação das contas. Como resultado, verificou-se que não atuaram na execução do ajuste Franciélen Braga Vainiaroski e Geruzza Vargas da Silva Vieira, ao passo que se constatou que Oscar Martins Silveira deveria ser incluído no rol de responsáveis.
Com base na documentação obtida, realizou-se a citação de Waldemarina Vieira de Melo, Diretora-Presidente no período de 1/12/2008 a 20/12/2009, e de Oscar Martins Silveira, Diretor-Presidente da Riomar no período de 23/2/2010 a 20/10/2010, pela não comprovação da boa e regular aplicação dos recursos do convênio em razão da omissão no dever de prestar contas, vez que eles geriram recursos da avença. 
Promoveram-se também as audiências de outros responsáveis, mas apenas Waldemarina Vieira de Melo se manifestou em resposta às imputações exaradas no instrumento de sua citação e na oportunidade em que o fez silenciou em relação às constantes no instrumento de sua audiência. 
O Tribunal acolheu a análise empreendida pela SecexTCE no sentido da rejeição das alegações defensórias aduzidas e, por isso, incorporou-a à fundamentação, acostada à peça 99, de sua decisão. 
Com esteio na análise incorporada e nos comentários tecidos nos itens 14 a 22 da mencionada fundamentação, a Corte, em primeiro lugar, reputou improcedentes as alegações da responsável a seguir sumariadas: [i] seu mandato terminou mais de um ano antes da expiração da vigência do ajuste, motivo pelo qual não teria a obrigação de prestar contas; [ii] não era ordenadora de despesas, [ii] apenas transferiu recursos do convênio para outras contas bancárias da Riomar; [iv] não movimentou os recursos pecuniários; e [v] cumpre arquivar as contas com base no art. 212 do RI/TCU ante a impossibilidade de exercício da defesa por força da extinção da Fundação Rio Madeira. Daí o julgamento no sentido da irregularidade das contas, a condenação em débito dessa responsável e a sua punição mediante aplicação da multa prevista no art. 57 da Lei Orgânica.
Em segundo lugar, entendeu acertado também punir a responsável mediante a aplicação da multa prevista no art. 58, inciso II, do mesmo diploma, ante o fato de que ela não apresentou razões de justificativa para a imputação de não comprovação da aplicação da contrapartida da Riomar, irregularidade distinta da descrita no parágrafo anterior. 
Em terceiro lugar, reputou aplicável as considerações mencionadas também às imputações feitas a Oscar Martins Silveira, sucessor da responsável e as proposições formuladas no sentido da não comprovação da regular aplicação dos recursos federais e da contrapartida, com a diferença de que entendeu haver R$ 47.045,92 no início do mandato desse gestor (em 23/2/2010) na conta específica do ajuste e haver sido esse valor paulatinamente sacado por meio de transferências para pessoas físicas ou para a própria fundação até restarem somente R$ 41,52 na conta em 15/10/2010.
Em quarto lugar, teve que não se elidiram as imputações feitas a Cláudia Clementino Oliveira, ocupante de cargo de Diretora-Presidente da Fundação Rio Madeira no período de 13/12/2010 a 30/12/2011, no sentido do não cumprimento do prazo originalmente estipulado para prestação de contas, expirado em 7/4/2011. Dessa maneira, concluiu que restou caracterizada grave infração às disposições do art. 37, caput, c/c art. 70, parágrafo único, todos da Constituição Federal; aos arts. 28 e 30 da Instrução Normativa STN 1/1997; e ao item 9.1 do Termo de Ajuste e deliberou punir essa responsável mediante a aplicação a ela da multa prevista no art. 58, inciso II, da Lei 8.443/1992.
Daí a decisão reproduzida no subitem 1.1 desta instrução. 
Irresignada, Waldemarina Vieira de Melo vem interpor contra a decisão o recurso ora examinado.
ADMISSIBILIDADE    
Ratifica-se o entendimento sustentado no exame de admissibilidade juntado à peça 123, em que se propõe conhecer do recurso e suspender subitens da decisão combatida, acolhido pelo relator do recurso, Ministro Jorge Oliveira (peça 127) .
MÉRITO              
Delimitação
1.2. Quanto ao mérito do recurso, no essencial é de perquirir se:
a)  a decisão teria sido fundada em provas insuficientes (nesta instrução, item 18) ;
b)  a alegada impossibilidade de obtenção de documentos comprobatórios do emprego regular dos recursos objeto das contas teria prejudicado a defesa da ora recorrente (ibid., item 19) ;
c)  cumpriria à ora recorrente prestar contas dos recursos pecuniários por ela administrados ou se, tal como alegado, ao seu sucessor no cargo de Presidente da Riomar (ibid, item 20) ;
d)  teria havido erro de julgamento consistente na não fundamentação fática da decisão em comprovação de locupletamento ou de incorporação dos recursos ao patrimônio da ora recorrente  (ibid, item 21) ;
e)  descaberia julgar as contas irregulares, condenar a ora recorrente a ressarcir o erário e puni-la pecuniariamente em razão da sua idade provecta e da sua alegada incapacidade de pagamento do valor correspondente ao débito (ibid., item 22) ;
f)  descaberia julgar as contas irregulares, condenar a ora recorrente a ressarcir o erário e puni-la pecuniariamente em razão da sua alegada inexperiência na desincumbência de administrar os recursos pecuniários objeto das contas especiais (ibid., item 23) .
Da prova produzida no procedimento de controle administrativo
1.3. À peça 119, p. 5, a recorrente assevera que não se 
perquiri[u] satisfatoriamente junto aos Bancos em que as instituições envolvidas mantinham Contas Bancárias a identificação dos verdadeiros responsáveis pelas movimentações dos recursos do Convênio Objeto do Acórdão [...]
1.4. Não constaria dos autos do procedimento de controle administrativo prova cabal de que tenha ela 'autorizado, ratificado ou assinado quaisquer ordens de transferências de capital para as empresas declinadas no Relatório de Tomadas de Contas Especial', visto que 'a execução do objeto do Termo de Convênio estaria vinculada a outras pessoas como nele declinado'.
1.5. Por isso, teria sido cerceado o seu direito de defesa e não teria sido observado o devido processo legal, em desrespeito ao art. 5°, inciso LV, da Constituição da República. 
1.6. Não tendo sido 'esgotad[a] a verificação dos responsáveis pelas movimentações financeiras dos valores objetos do referido Convênio', o acórdão combatido seria 'deficiente de provas a ensejar a responsabilidade civil' da ora recorrente e, conseguintemente, nulo.
	Análise
1.7. Não assiste razão à recorrente.
1.8. Diversamente do que sustenta, a pretensa insuficiência de provas carece de relação com o alegado cerceamento de defesa. 
1.9. Cumpre ao Estado-Juiz fundar sua decisão em prova, quer cabal quer, como no caso, juridicamente presumível, da ocorrência de prejuízo ao erário. 
1.10. A alegada insuficiência, se admitida apenas para argumentar, não impediria a ora recorrente de colher e apresentar ao Tribunal elementos de convencimento consistentes em meios de prova de suas alegações defensórias. O integrante do polo passivo da relação de controle administrativo tem o direito de, querendo-o, aduzir alegações defensórias acompanhadas de elementos de convencimento no sentido do acolhimento destas pelo Estado-Juiz. A eventual insuficiência das provas produzidas não impede o responsável de exercer tal direito e daí a falta de relação citada.
1.11. Em razão disso, passa-se a examinar neste item de instrução a arguição de insuficiência da prova produzida e se examinará no seguinte (item 19 desta instrução) a de cerceamento de defesa fundada em afirmação da recorrente distinta da sumariada retro.
1.12. Constam do Anexo I à instrução aposta à peça 26 as datas de transferências de parcelas dos recursos do convênio para contas bancárias da Riomar e de diversas empresas, com base nas informações prestadas pelo Banco do Brasil S.A. mediante o expediente juntado à peça 23. 
1.13. Como se verificou na instrução mencionada, no início da gestão da ora recorrente havia na conta bancária específica de movimentação dos recursos do convênio o saldo de R$ 388.063,50, proveniente da 1ª parcela transferida pela Finep. Ainda no mandato da responsável, repassaramse duas parcelas nos valores de R$228.966,35 e R$159.134,65. Os extratos fornecidos pelo Banco do Brasil fazem ver que se movimentaram R$ 729.118,58 nesse período e no fim deste restou o saldo de R$ 47.045,92, que passou a ser administrado por seu sucessor. 
1.14. Não há comprovação de que os citados R$ 729.118,58 tenham sido corretamente aplicados. Como visto na instrução à peça 26, transferiramse os recursos movimentados no mandato da ora recorrente para outras contas bancárias, inclusive da própria fundação, fato que não só consiste em infração ao disposto no art. 20, da Instrução Normativa STN 1/1997, mas que também impossibilita o controle do destino dado às quantias transferidas. 
1.15. Constatouse que se transferiram os recursos pecuniários para as outras contas bancárias cuja titular era Fundação Rio Madeira e que posteriormente parte dos valores retornava para a conta do convênio e, por fim, era transferida novamente para contas diversas da específica para a sua movimentação.  A soma dos saques da conta específica para outras contas da Riomar superou em valor a das devoluções realizadas, com o que restaram R$ 41,52 na conta em 15/10/2010, data próxima do término da gestão do sucessor da ora recorrente. 
1.16. Acertada é a identificação da ora responsável pela feitura das transferências porque [i] lhe incumbia movimentar os valores depositados em conta bancárias da entidade, em conjunto com o Diretor-Administrativo, por força do art. 25, § 2°, do Estatuto da Riomar (peça 11, p. 60) e [ii] cabialhe realizar ou autorizar a movimentação dos recursos do convênio, na condição de sua gestora, por força do disposto no item 2.2 da Cláusula Segunda do Termo do Convênio 632/2007 (peça 3, p. 5) . 
1.17. Na execução da despesa pública o ônus de comprovar a aplicação dos recursos recai sobre o gestor. Por força do que dispõe o art. 70, parágrafo único, da Constituição Federal, como também o art. 93 do Decreto-Lei 200/1967 c/c o art. 66 do Decreto 93.872/1986, resta claro que tal comprovação compete exclusivamente ao gestor dos recursos. Tal entendimento está consolidado nesta Corte de Contas, conforme se verifica nos Acórdão 1577/2014-TCU-Segunda Câmara (Rel. Min. ANDRÉ DE CARVALHO) , 6.716/2015-TCU-1ª Câmara (Rel. Min. AUGUSTO SHERMAN) , 9.254/2015-TCU-2ª Câmara (Rel. Min. ANA ARRAES) , 9.820/2015-TCU-2ª Câmara (Rel. Min. RAIMUNDO CARREIRO) , e 659/2016-TCU-2a Câmara (Rel. Min. MARCOS BEMQUERER) . 
1.18. Logo, diversamente do que sustenta a ora recorrente, sobre ela recai o ônus da prova da regular aplicação dos recursos sob sua responsabilidade contrária à prova presuntiva produzida no procedimento de controle administrativo estatuída no art. 70, parágrafo único, da Constituição da República.
Da pretensa impossibilidade da obtenção de documentos
1.19. À peça 119, p. 3-7, a recorrente sustenta que não poderia ser responsabilizada por atos que não teria praticado na medida em que 'a Riomar teria sido extinta por decisão judicial'.
1.20. Por força da mencionada extinção por ordem judicial, presentemente não se saberia o 'fim [...] dado' aos 'documentos que poderiam ensejar a comprovação das utilizações dos recursos do Convênio'.
1.21. Diante disso, ser-lhe-ia impossível obter tais documentos imprescindíveis à elaboração de suas alegações defensórias e, conseguintemente, exercer seus 'direitos de contraditório e ampla defesa' por 'ausência de pressupostos de constituição e desenvolvimento válido e regular'.
1.22. Cumpriria, por essa maneira, [i] arquivar o processo com fulcro no art. 1°, inciso I, da Lei 8.443/1992 combinado com o art. 212 do Regimento Interno do TCU, e [ii] declarar nulo o acórdão objurgado pelo não preenchimento de 'requisito que a lei considere essencial para sua validade e eficácia'. 
	Análise
1.23. A recorrente carece de razão. 
1.24. Como se viu no item 18 desta instrução, restou provado que durante determinado período a ora recorrente esteve incumbida de fazer as movimentações havidas na conta bancária específica para tanto. Esse o suporte fático da decisão combatida e a alegada extinção da entidade não o elide.
1.25. Descabe acolher a alegação de impossibilidade de obtenção dos documentos necessários à elaboração de sua defesa em razão da mencionada extinção. Primeiro, porque, como anotado na fundamentação da decisão vergastada, contam-se menos de dez anos entre a data do primeiro débito na conta bancária aludida, 5/1/2009, e a citação da ora recorrente, havida em 12/9/2018, de modo que o decurso do tempo não obstaculizou a mencionada obtenção. 
1.26. Segundo, porque a ora recorrente não demonstrou concretamente a ocorrência de prejuízo à defesa. O alegado impedimento de acesso a documentos não é suscetível de classificação na categoria de força maior ou de caso fortuito porque se pode superar tal obstáculo pela via judicial e, no caso concreto, não se identifica nos autos documento mediante o qual se comprove haver a ora recorrente para tanto, impetrado habeas data ou promovido ação judicial para tanto. 
1.27. Não basta a mera alegação de que houve extravio de documentos para configurar a subsunção da situação fática à hipótese de força maior.  Mandatória a comprovação de ocorrência de fato de terceiro insuperável pela vontade de quem esteja incumbido de adimplir a obrigação. Por exemplo, a prova feita em processo judicial de autoria de furto dos documentos.  
1.28. No caso concreto, não há elementos de comprovação da ocorrência de um fato desse jaez.
Do recaimento sobre a ora recorrente do dever de prestar contas do emprego dos recursos pecuniários por ela administrados em determinado período
1.29. À peça 119, p. 13, a recorrente diz que não recai sobre ela o dever de prestar contas dos recursos objeto do procedimento de controle administrativo porque tal responsabilidade teria sido 'transferida para o seu sucessor perante a Riomar'. Teria a impugnante exercido a função de DiretoraPresidente da Fundação Rio Madeira - RIOMAR no período de 01/12/2008 a 12/12/2009 e, findo período de recesso, a entidade teria voltado a funcionar sob a direção de seu sucessor por 'apenas 13 (treze) meses, tendo o Convênio objeto de Tomada de Contas Especial vigência de 28/12/2007 a 27/12/2009'.
1.30. No período de vigência do Convênio n° 632/2007 (Siafi 623813) , celebrado em data de 06/05/2008, com prazo de validade de 24 (vinte e quatro) meses, teriam sido repassados os recursos pecuniários para a sua execução e em 3/09/2008, 21/09/2009 e 13/11/2009.
1.31. Em 16/11/2010, teria sido firmado Termo Aditivo prorrogando os prazos de execução e de prestação de contas para 6/2/2011 e 7/4/2011, respectivamente.
1.32. A prorrogação de vigência do noticiado Convênio teria tido lugar 'quase um ano após o término do mandato da Requerente perante a RIOMAR', fato que 'afasta[ria] a sua responsabilidade de prestar contas da execução do Termo de Convênio'.
1.33. O Termo de Ajuste teria sido subscrito pela então Diretora-Presidente da RIOMAR, Maria das Graças Silva Nascimento Silva e por José Januário Oliveira do Amaral, então Reitor da Universidade Federal de Rondônia - Unir.
1.34. Disso derivaria que 'o dever de prestar contas e de reportar quanto a não integração ao Projeto dos valores inerentes à contrapartida dos recursos necessários à efetivação do objeto conveniado' recairia sobre os responsáveis citados no parágrafo precedente. 
1.35. Conquanto 'elencad[as] as transferências feitas da Conta Convênio junto ao Banco do Brasil S.A., para outras contras de Empresas' no procedimento, não teriam 'rest[adas] elidid[as] as datas de transferências e os autores das mesmas' porque no período em que funcionou como presidenta da Riomar a ora recorrente não teria sido 'responsável diretamente pelas transferências de recursos realizadas, seja através de Ordens Bancárias ou diretamente via sistema on line'.
1.36. O 'simples fato de que a maior parte dos recursos do Convênio tenham sido utilizados no período em que a Requerente era Diretora-Presidente da RIOMAR' não implicaria a sua responsabilidade direta 'pelas transferências dos recursos para as contas das empresas elencadas no Relatório de Tomadas de Contas Especial'.
1.37. Seus atos de gestão teriam consistido 'tão somente efetuar transferências entre a Conta/Convênio para outras da própria RIOMAR', de modo que não haveriam 'enseja[do] dano ao erário público nem tão pouco apropriação ou irregular utilização dos recursos'. As 'transferências de alguns valores' teriam sido feitas 'por iniciativa da UNIR, através de seu reitor', que então sustentava consistirem as transferências em 'procedimentos legais, sem problema[s]'' e que teria feito as transferências 'com aval da assessoria jurídica da Fundação, através de sua procuradora'. A ora recorrente não teria em momento algum 'tomado iniciativa desta natureza por conta própria, considerando o curto período do cargo'.
1.38. Para a recorrente, '[s]imples transferências de recursos de uma Conta/Convênio para outras contas das empresas' não implicariam 'irregular aplicação de recursos do Convênio, eis que, comprovado a destinação'. 
1.39. A recorrente acresce que o Tribunal haveria que responsabilizar as citadas empresas, em cumprimento ao infratranscrito art. 37, § 6°, da Constituição da República:
§ 6° As pessoas jurídicas de direito público e as de direito privado prestadoras de serviços públicos responderão pelos danos que seus agentes, nessa qualidade, causarem a terceiros, assegurado o direito de regresso contra o responsável nos casos de dolo ou culpa.
1.40. A situação fática não se subsumiria à hipótese prevista no art. 70 da Constituição da República porque descaberia falar em dever de prestar contas da ora recorrente. Seus atos teriam consistido tão somente em 'transferir valores da Conta/Convênio para outras contas da Riomar' e não em atos de ordenação de despesas ou de feitura de pagamentos que 'possibilitem prestação de contas' pela ora recorrente.  No período de 10/08/2009 a 10/12/2009, em que teriam sido transferidos os recursos da Conta Convênio para as contas da RIOMAR, a ora recorrente, conquanto a ocupar o cargo de presidente da entidade, não teria 'autoriz[ado], ratific[ado] ou assin[ado] quaisquer ordens de pagamentos ou transferências dos recursos aportados nas contas bancárias da RIOMAR, ensejando destino final para os citados recursos'.
1.41. Tais atos, assim, não '[haveriam] enseja[do] utilização dos recursos ou [sua] malversação [...], em benefício próprio ou de terceiros'.
1.42. Para responsabilizar a ora recorrente, seria imprescindível a 'requisi[ção] ao Banco em que a RIOMAR detinha contas bancárias [d]os necessários extratos bancários, para fins de determinar o destino final dos recursos'.
1.43. Por ocasião das feituras das transferências aludidas a Riomar estaria inscrita no CADIN. Para identificar 'quem movimentou a referida Conta' seria mister a 'requisição dos documentos inerente às transferências realizadas'.
1.44. Nos anos de 2005, 2006 e 2007, 'supostamente vários convênios teriam sido pactuados entre a UNIR e a RIOMAR, para diversos empreendimentos', mas não teriam eles 'passa[do] de atos simulados, somente para transferir responsabilidades pelas prestações de contas de Convênios que eram pactuados entre a UNIR e órgãos federais à época', com o que se teria 'isenta[do] o representante legal (Reitor) da UNIR das obrigações de prestar contas'. A entidade teria estado 'sem credenciamento perante ao MEC desde 2005' e só teria sido 'credenciada pelo esforço da Requerente em 22 de outubro de 2009'.
1.45. Não teriam sido 'noticiad[o] quais teriam sido os atos praticados pela Requerente junto a RIOMAR para ensejar a sua responsabilidade civil decorrentes de atos atentatórios ao erário público', de sorte que cumpriria ao Tribunal 'buscar a responsabilização dos que efetivamente deram causa à malversação do erário público'.
1.46. Descaberia condenar a ora recorrente a ressarcir o erário por prejuízo a este causado no valor do débito imputado 'quando parte desse valor fora apenas objeto de transferência de uma conta bancária inerente ao Convênio para outras da Riomar, não ensejando assim malversação de recursos públicos'.
	Análise
1.47. A alegação não merece lograr êxito.
1.48. Pactuou-se o convênio em 6/5/2008 (peça 3, p. 12) e ele passou a viger nessa data, ante o disposto no item 'V.1.' do termo do ajuste (peça 3, p. 2) . Termo aditivo celebrado em 16/11/2010 (peça 11, p. 135) estendeu os seus prazos de vigência e de apresentação da prestação de contas final para data posterior à em que a ora recorrente passou a não mais ocupar o cargo de Presidente da Riomar, 12/12/2009.
1.49. Assim, vêse que o prazo para a apresentação do processo formal de prestação de contas expirou depois de findo o seu mandato. Porém, o seu ônus de comprovar a boa e regular aplicação dos recursos relativos à condenação em débito se origina do fato de que estiveram eles sob sua administração no período de 1/12/2008 a 12/12/2009, fulcrado no art. 70 da Constituição da República e no art. art. 93 do DecretoLei 200/1967. 
1.50. Também cabe à responsável comprovar a boa e regular aplicação dos recursos federais que constavam na multicitada conta bancária quando da sua posse como DiretoraPresidente da Riomar em 1/12/2008, como também dos creditados, movimentados ou dispendidos no curso de sua gestão, vale dizer, entre 1/12/2008 a 12/12/2009.
1.51. O Parágrafo Único do art. 70 da Constituição Federal determina que 'prestará contas qualquer pessoa física ou jurídica, pública ou privada, que utilize, arrecade, guarde, gerencie ou administre dinheiros, bens e valores públicos ou pelos quais a União responda, ou que, em nome desta, assuma obrigações de natureza pecuniária'. O art. 66, do Decreto 93.872/1986, preconiza que 'quem quer que receba recursos da União ou das entidades a ela vinculadas, direta ou indiretamente, inclusive mediante acordo, ajuste ou convênio, para realizar pesquisas, desenvolver projetos, estudos, campanhas e obras sociais ou para qualquer outro fim, deverá comprovar o seu bom e regular emprego, bem como os resultados alcançados', e o art. 93 do Decreto-Lei 200/1967 estabelece que 'quem quer que utilize dinheiros públicos terá de justificar seu bom e regular emprego na conformidade das leis, regulamentos e normas emanadas das autoridades administrativas competentes'. 
1.52. Conforme verifica-se na relação dos valores históricos das parcelas do débito apurado no processo, constante do ofício de citação (Ofício 0569/2018-TCU/SECEX-RO, trazido à peça 36) , as ocorrências tiveram lugar no curso da gestão da ora recorrente. 
1.53. Conseguintemente, dela é a responsabilidade por comprovar a boa e regular aplicação dessas parcelas dos recursos pecuniários mantidos por determinado período sob sua gestão. 
Da desnecessidade de fundamentação fática da decisão em comprovação de locupletamento ou de incorporação dos recursos ao patrimônio da ora recorrente
1.54. À peça 119, p. 5, a recorrente sustenta que não se produziu no processo prova material de que 'tenha se locupletado dos recursos do referido Termo de Convênio', de sua 'evolução patrimonial' ou de que tenha havido seu 'enriquecimento sem causa'.
	Análise
1.55. Alegação não merece prosperar.
1.56. Na hipótese de falta de elementos de comprovação da aplicação regular de recursos públicos pecuniários federais se configura situação excepcional em que prevalece a verdade formal consistente na presunção relativa de que houve má ou irregular aplicação de tais recursos.  Tratase de presunção legal e constitucional, visto que, por força do estatuído no art. 70 da Constituição da República, no art. 93 do Decreto-Lei 200, de 25/2/1967, e no art. 66 do Decreto 93.872, de 23/12/1986, recai sobre o gestor dos recursos o ônus de comprovar a boa e regular aplicação destes mediante prestação de contas. Colhe-se da lição de Plácido e Silva em sua obra Vocabulário Jurídico (28a ed. Rio de Janeiro: Forense, 2010, p. 1124) :
PROVA PRESUNTIVA. É a que se firma numa determinação legal, que se constitui em prova por determinação legal.
E, neste caso, salvo para tornar desfeita ou para a anular, o que cabe à parte contrária, quando se trata de presunção relativa, a menção da presunção legal dispensa o encargo da prova, desde que ela própria a produz.
1.57. Diante disso, a inexistência de dolo e a não obtenção de vantagem pessoal por parte da responsável não a exime do dever de comprovar o bom e regular emprego dos recursos públicos por ela administrados.  Basta o inadimplemento dessa obrigação para que se constitua presuntiva da imputação de causação do prejuízo ao erário constatado.
Do cabimento da responsabilização da ora recorrente independentemente de sua idade e da sua alegada incapacidade de pagamento
1.58. À peça 119, p. 4, a recorrente assere que tem oitenta e oito anos de idade e que 'jamais reuniu fortunas com o tempo de serviço [como professora] e aposentadoria'. Teria auferido 'remuneração suficiente apenas para o custeio das despesas de ordem familiar', de maneira que careceria de 'bens capazes de suportar o ônus' de ressarcir o erário no valor do débito imputado.
	Análise
1.59. Não assiste razão à recorrente.
1.60. Não se estabeleceu na Constituição da República ou na Lei 8.443, de 16/7/1992, hipótese de descabimento de condenação a ressarcir o Erário em face da hipossuficiência financeira de quem o tenha causado o de sua idade provecta.
1.61. Vale lembrar que é direito da recorrente requerer o pagamento da importância devida em até trinta e seis parcelas, desde que o processo não tenha sido remetido para cobrança judicial, como estatui o art. 26 da Lei 8.443, de 16/7/1992, regulamentado pelo art. 217 da Resolução 246 deste Tribunal (Regimento Interno) , de 30/11/2011.  
Do cabimento da responsabilização da ora recorrente independentemente da sua experiência no cargo de Presidente da Riomar 
1.62. À peça 119, p. 4, a recorrente afirma que '[teria] est[ado] na direção a RIOMAR' por apenas um ano e onze dias, tempo que não teria sido bastante para que se 'familiariza[sse] com os atos administrativos que já estavam consolidados nos anos de 2007 e 2008, ou seja, ante[riores] [a seu] mandato'.
	Análise
1.63. A recorrente carece de razão.
1.64. Não se estabeleceu na Constituição da República ou na Lei 8.443, de 16/7/1992, hipótese de descabimento de condenação a ressarcir o Erário em face da inexperiência na administração dos recursos públicos de quem disso tenha sido incumbido.
1.65. A alegada inexperiência não faz prova contrária à presuntiva de causação de prejuízo ao erário constituída pela não desincumbência do ônus de prestar contas do bom e regular emprego de recursos públicos administrados estatuída no art. 70, parágrafo único, da Constituição da República.
EXAME INCIDENTAL 
Da não ocorrência de prescrições das pretensões do EstadoPersecutor ao ressarcimento do erário e da punição pecuniária e da não ocorrência de preclusão temporal para o Estado-Juiz de contas e de fiscalização de atos e contratos
1.66. Perfilhase o entendimento exarado no item 24 da instrução trazida à peça 93 no sentido de que, adotado o regime prescricional cível, a pretensão punitiva do Estado, conforme Acórdão 1441/2016-TCU-Plenário (Rel. Min. Walton Alencar) subordina-se ao prazo geral de prescrição indicado no art. 205 do Código Civil, de dez anos contados da data de ocorrência da irregularidade sancionada com a interrupção da contagem pelo ato ordenatório da citação, a audiência ou a oitiva do responsável. No caso concreto, não teve lugar a prescrição sob o regime cível, visto que a omissão da prestação de contas ocorreu em 7/4/2011 (peça 11, p. 135) , e o ato que ordenou as citações e as audiências ocorreu em 12/9/2018 (peça 28) .
1.67. Dado o julgamento do Supremo Tribunal Federal (STF) no RE 636.886, importa analisar não só alegação recursal, mas também, de ofício, a eventual ocorrência das perdas de poder processual previstas na Lei 9.873/1999 e da prescrição das pretensões do Estado ao ressarcimento do erário e à punição pecuniária da ora recorrente. O Tribunal tem observado as decisões do STF com repercussão geral reconhecida, nada obstante a inexistência dessa obrigatoriedade. Tal conduta é consentânea com o princípio da eficiência informador da Administração Pública e com o princípio da economia processual, pois, não o fizesse, suas decisões contrárias ao entendimento firmado no STF acerca de temas a que tenha aquela Corte reconhecido repercussão geral seriam amiúde revertidas mediante a interposição do mandado de segurança previsto no art. 102, inciso I, alínea 'd' da Constituição da República. 
i)	Premissas adotadas
1.68. Adotarseão as premissas a seguir enumeradas sobre o tema desenvolvidas no âmbito da Serur no amadurecimento dos entendimentos exarados à peça 137, continente de estudo e pronunciamentos anteriores da Secretaria a respeito da matéria: 
a)   ao julgar o RE 636.886, o STF deu nova interpretação ao art. 37, § 5º, da Constituição da República. Fixou a tese de que 'é prescritível a pretensão de ressarcimento ao erário fundada em decisão de Tribunal de Contas';
b)   cumpre adotar o mesmo regime prescricional para o exame das prescrições das pretensões à aplicação de sanção punitiva e ao ressarcimento do erário no procedimento de controle administrativo, dado o seu objetivo comum de estabelecer para o Estado prazo para agir: caracterizar o ilícito, identificar seu autor, dimensionar as consequências da conduta e impor as consequências legais;
c)  até que sobrevenha norma específica, cumpre adotar no exame da ocorrência da prescrição mencionada o regime prescricional estatuído na Lei 9.873, de 23/11/1999, na linha dos recentes pronunciamentos do STF a respeito, sem deixar de empreender também o exame da prescrição segundo o prazo decenal previsto no Código Civil brasileiro;
d) ante a necessária aplicação ao caso concreto do entendimento fundador da decisão vinculante aludida no sentido de que se aplica a Lei 9.873/1999 ao procedimento de controle administrativo, cumpre examinar também a eventual subsunção da situação fática à hipótese de perda de poder processual pelo Poder Público prevista no art. 1o, § 1o, do citado diploma legal.
ii)	Análise da eventual ocorrência da prescrição objeto do art. 1o, caput, da Lei 9.873/1999
1.69. A seguir, aplica-se esse exame ao caso concreto.
ii.a) 	Do prazo
1.70. A Lei 9.873/1999 estabelece um prazo geral de cinco anos, na cabeça de seu art. 1°, e um especial, previsto no § 2° do mesmo artigo, a seguir reproduzido: 'quando o fato objeto da ação punitiva da Administração também constituir crime, a prescrição reger-se-á pelo prazo previsto na lei penal'.
ii.b)	Do termo inicial da contagem do prazo
1.71. Quanto ao termo inicial, a referida lei prevê o tratamento a ser dado a situações de ilícitos permanentes ou continuados.
1.72. Seu art. 1°, parte final, traz previsão expressa a respeito do início do prazo em se tratando de infração consistente em prática de ato merecedor de sanção punitiva. Nesta hipótese, a prescrição começa a correr a partir da prática do ato. 
1.73. Em se tratando, diversamente, de infração de caráter permanente ou continuado, a prescrição começa a correr não da data de cada fato, e sim 'do dia em que tiver cessado' a permanência ou a continuidade ¿ como na reiteração de pagamentos irregulares, por vícios em sucessivas medições de uma mesma obra.
1.74. Nesse regime, como se infere do enfatizado pelo STF no voto do ministro Roberto Barroso, no MS 32.201, assim como no voto do ministro Gilmar Mendes, no RE 636.886, a contagem do prazo de prescrição no caso de convênios e instrumentos congêneres só começa a correr, (i) se prestadas as contas tempestivamente, na data em que tal se deu, (ii) se prestadas as contas intempestivamente, na data em que teve lugar a primeira medida inequivocamente persecutória administrativa de apuração dos fatos ou na em que teve lugar a prestação extemporânea, o que ocorrer primeiro, (iii) se  não prestadas as contas por omissão no dever de fazê-lo, na data em que teve lugar a primeira medida persecutória mencionada. 
ii.c)	Das causas de interrupção da contagem do prazo
1.75. No regime da Lei 9.873/1999, a contagem do prazo relativo à prescrição prevista no caput do seu art. 1º se interrompe sempre que concretizada qualquer das hipóteses estabelecidas nos incisos do seu art. 2o, a saber: pela notificação ou citação do indiciado ou acusado, inclusive por meio de edital (inciso I) ;  por qualquer ato inequívoco, que importe apuração do fato (inciso II) ; pela decisão condenatória recorrível (inciso III) ; por qualquer ato inequívoco que importe em manifestação expressa de tentativa de solução conciliatória no âmbito interno da administração pública federal (inciso IV) . 
1.76. Como se vê, a lei contempla uma variedade de causas e há autonomia entre elas. A própria determinação do TCU para que se realize auditoria para averiguar determinado fato interrompe a prescrição, como destacado no julgamento do MS 32.201.
1.77. Entende-se por atos inequívocos de apuração  (i) a investigação de irregularidades realizada pela autoridade administrativa no exercício do seu poder persecutório, ainda que de forma indireta (p. ex., por meio de verificação remota de dados regularmente enviados pelo administrado) , (ii) a remessa de correspondências ao imputado pedindo esclarecimentos sobre fatos - desde que comprovadamente recebidas, independentemente de resposta - e (iii)  as correspondências dirigidas a terceiros e por eles recebidas com vistas a confirmar a existência ou a natureza de fatos supostamente irregulares praticados por outrem.
1.78. De outro lado, reputa-se que não são atos inequívocos de apuração, exatamente por não envolveram investigação alguma de fatos: (i) os atos de impulso processual, como a circulação dos autos pelas diversas áreas técnicas da Administração envolvidas no procedimento, ainda que sejam emitidas manifestações ou despachos; (ii) os pareceres, meros atos opinativos que analisam fatos e sugerem providências; (iii) a eventual abertura de procedimento administrativo punitivo, pois que nesta hipótese se sabe, quando mesmo por indícios, qual é o fato ilícito praticado e quem é o responsável pela sua prática (isto é, o ato de apuração é antecedente necessário do ato de abertura do processo administrativo) . 
1.79. Nessa linha de raciocínio, não se devem confundir atos inequívocos de apuração com atos integrantes da cadeia de produção da decisão final, de sorte que haverá atos não interruptivos do prazo prescricional quinquenal e interruptivos do prazo trienal conducente à caracterização da prescrição por paralisação do processo administrativo.
ii.d)	Aplicação do entendimento ao caso concreto 
1.80. A conduta reprovável discutida no processo não se constitui em crime consoante decisão judicial transitada em julgado. Por isso, aplicase o prazo prescricional de cinco anos previsto no art. 1º da Lei 9.873/1999.
1.81. O Tribunal responsabilizou a ora recorrente pela conduta consistente na omissão no dever de prestar contas dos recursos oriundos de convênio objeto do procedimento de controle administrativo e pela feitura de movimentações desses, causadoras de prejuízo ao erário. 
1.82. Aplica-se, conseguintemente, o infratranscrito entendimento do Tribunal formulado no Acórdão 11930/2020-TCU-Segunda Câmara:
Sumário:
[ omissis ]
3) Nos casos de não comprovação da regular aplicação de recurso federal repassado mediante termos de parceria ou instrumentos similares, tal qual a transferência fundo a fundo, a data limite para entrega da prestação de contas final ou a data da efetiva entrega antecipada assinala o marco inicial da contagem do prazo de prescrição da pretensão punitiva do TCU [...]
1.83. Como visto, o prazo para a apresentação da prestação de contas findou em 7/4/2011 (peça 11, p. 135) sem que essa tivesse sido recebida. Essa data, portanto, se constitui no marco inicial da contagem do prazo prescricional.
1.84. Da cronologia trazida em apêndice a esta instrução, continente somente de fatos bastantes para fundar o exame da eventual incidência do instituto no caso concreto, depreendese que interregnos inferiores a cinco anos mediaram entre os fatos administrativos iniciadores, os interruptivos da contagem do prazo prescricional ali assinalados e a decisão objurgada. 
1.85. Desse modo, não teve lugar a prescrição prevista no caput do art. 1o da Lei 9.873/1999.
iii)		Análise da eventual ocorrência da preclusão temporal objeto do art. 1o, § 1o, da Lei 9.873/1999
1.86. A relação jurídica processual judicial se estabelece na chamada relação trilateral ou tripartite, na qual são sujeitos o Estado-Juiz, o autor e o réu, sendo imparcial o Estado e parciais - por isso denominados de 'partes' - o autor e o réu. No procedimento administrativo, diversamente, há uma relação jurídica em que o interessado figura no polo passivo e o Poder Público figura tanto na qualidade de sujeito parcial integrante do polo ativo, na condição de EstadoPersecutor promotor das medidas apuratórias dos fatos, como na de sujeito imparcial julgador, na qualidade de Estado-Juiz no processo administrativo, impulsionador dos atos ordinatórios, instrutórios e decisórios. Vejase a esse respeito o ensinamento de Alexandre de Moraes, bem a propósito Ministro do Supremo Tribunal de Federal relator do RE 636.886, em sua obra Direito Constitucional (15a ed., São Paulo: Atlas, 2004, p. 124) :
O devido processo legal configura dupla proteção ao indivíduo, atuando tanto no âmbito material de proteção ao direito de liberdade, quanto no âmbito formal, ao assegurar-lhe paridade total de condições com o Estado-persecutor e plenitude de defesa (direito à defesa técnica, à publicidade do processo, à citação, de produção ampla de provas, de ser processado e julgado pelo juiz competente, aos recursos, à decisão imutável, à revisão criminal) . [grifouse]
1.87. Na redação do art. 1o, § 1o, da Lei 9.873/1999, o sintagma 'pendente de julgamento ou despacho' é antecedido de vírgula, do que se infere que se constitui em expressão de valor explicativo - e não restritivo   - do sentido semântico do adjetivo 'paralisado'. Por isso, há que ter por processo paralisado, para os efeitos desta norma, aquele em que, por praticado ato pendente por quem figure no polo ativo da relação processual constituída - ou por expirado o prazo para tanto - não há mais empecilho à prática de atos pela autoridade administrativa incumbida de praticar atos consistentes em despacho ordinatório ou instrutório ou em julgamento.
1.88. O instituto ali previsto não consiste em prescrição, vale dizer, em encobrimento da eficácia da pretensão do EstadoPersecutor ou do EstadoExequente a figurar no polo ativo da relação jurídica; a conduzirse, portanto, de modo parcial. Daí que a sua denominação de 'prescrição' se constituiu numa atecnia legislativa.  
1.89. Diferentemente do que se pode pensar, não se trata de prescrição intercorrente. O que faz adjetivável de intercorrente determinada espécie do gênero prescrição é a sua ocorrência não antes de iniciado o processo, ou extraprocessualmente, mas sim quando o integrante do polo ativo da relação jurídica injustificadamente deixa de dar curso ao processo em curso - vale dizer, depois de constituída a relação processual - mediante a prática dos atos que lhe cabe, deixando-o paralisado sem justa causa pelo prazo da prescrição. Vale-se do escólio de Carlos Roberto Gonçalves (in Direito Civil Brasileiro, volume 1: parte geral. 12a ed. São Paulo: Saraiva, 2014., p. 514) : 'Configura-se a prescrição intercorrente quando o autor de processo já iniciado permanece inerte, de forma continuada e ininterrupta, durante lapso temporal suficiente para a perda da pretensão' [grifouse].
1.90. Pode ela ter lugar tanto em processo cognitivo como em processo executório. Conquanto tanto no Código Processual Civil como no Código Processual Penal brasileiros só conste menção à prescrição intercorrente na execução de decisões, na Doutrina o instituto também é previsto no processo cognitivo. Ela tem lugar em processo cognitivo quando há encobrimento da eficácia de pretensão do autor; no executório, há encobrimento da eficácia de pretensão do exequente. Tratandose de procedimento de controle administrativo, em qualquer das suas fases, desde a inquisitória à decisória, eventualmente prescreve uma ou mais das pretensões do EstadoPersecutor à condenação a ressarcir o erário e a aplicar sanção punitiva. Tratandose, diversamente, do processo executório desse decorrente com base no título executivo extrajudicial em que consiste a decisão do Tribunal de Contas da União, eventualmente prescreve a pretensão do Estado-Exequente à execução da dívida.
1.91. A inércia de que trata o art. 1o, § 1o, da Lei 9.873/1999 não é do integrante de polo ativo da relação jurídica, consistente no EstadoPersecutor, causadora da perda do direito de exercer a sua pretensão, mas antes de inércia do integrante da relação jurídica na condição de autoridade administrativa que pessoaliza o Estado-Juiz em processo administrativo, incumbida de praticar atos de impulsionamento do processo (ordinatórios, instrutórios ou decisórios) depois de iniciado este com a citação válida do integrante do polo passivo da dita relação. 
1.92. Trata-se, na verdade, do instituto da preclusão temporal para o juiz.
1.93. Fredie Didier Jr., em seu Curso de Direito Processual Civil (19a ed. Salvador: JusPodivm, 2017, p. 474) , leciona: 'A preclusão é definida como perda de uma situação jurídica ativa processual: seja a perda de poder processual das partes, seja a perda de um poder do juiz'.
1.94. O festejado processualista cuida na mesma obra de fazer distinção entre os institutos da preclusão temporal e da prescrição: 'Cabe, ainda, diferenciar preclusão temporal, prescrição e decadência. Isso porque confusões podem ser feitas entre tais institutos pelo fato de todos eles relacionaramse à ideia de tempo e de inércia' (ibid., p. 484) .  E assim conceitua prescrição: 'a prescrição é o encobrimento (ou extinção, na letra do art. 189 do Código Civil) da eficácia de determinada pretensão (ibid., p. 485) ' [grifouse].
1.95. O preclaro doutrinador ali também discorre sobre a preclusão temporal para o juiz (Op. Cit., p. 485486) :
Enquanto a prescrição se relaciona aos direitos a uma prestação, a preclusão temporal refere-se, tão-somente, a faculdades/poderes de natureza processual.
Demais disso, prescrição e decadência são institutos de direito material, enquanto preclusão é instituto de direito processual. A prescrição e a decadência ocorrem extraprocessualmente - malgrado sejam ambas reconhecidas, no mais das vezes, dentro de um processo -, e suas finalidades projetam-se também fora do processo: visam à paz e à harmonia sociais, bem como a segurança das relações jurídicas. Já a preclusão temporal ocorre, sempre e necessariamente, durante o desenrolar do processo, e sua finalidade precípua restringe-se, igualmente, ao âmbito processual; visa, sobretudo, ao impulso do desenvolvimento, de forma segura e ordenada, para que se chegue ao ato final (prestação da jurisdição) .
6. PRECLUSÃO PARA O JUIZ
A doutrina e a jurisprudência têm por sinônimas as designações preclusão judicial ou preclusão pro judicato, que nada mais seriam que a perda de um poder do juiz. Rigorosamente, porém, a melhor designação é preclusão para o juiz ou preclusão judicial. Preclusão pro iudicato significa julgamento implícito. Como afirma José Maria Tesheiner: 'Preclusão pro judicato não significa preclusão para o juiz. Em latim, judicato significa julgado; juiz é iudex (nominativo) ou iudicem (acusativo) . Preclusão pro judicato significa 'preclusão como se tivesse sido julgado'. Se houve decisão, e ocorreu preclusão, não há 'preclusão pro judicato', porque esta supõe ausência de decisão. (...) Admitindo-se que haja preclusão para o juiz, diga-se, em bom português: 'preclusão para o juiz'; não, preclusão 'pro judicato', em mau latim'
Já vimos, ao classificarmos as preclusões, que subsistem, indiscutivelmente, em nosso sistema, preclusões judiciais lógicas e consumativas. Não se cogita, doutrinariamente, preclusão judicial temporal, já que os prazos para o juiz são impróprios. Essa lição doutrinária precisa ser revista. Não somente pelo fato de que os prazos para o juiz não podem ser anódinos, mas também pela existência de enunciados normativos expressos, como a hipótese de julgamento implícito prevista no Regimento Interno do STF, para o caso de o ministro do STF silenciar, após o prazo de vinte dias, sobre a existência de repercussão geral do recurso extraordinário (art. 324, § 2-, RISTF37; aqui, haveria uma verdadeira preclusão pro iudicato) . [grifouse]
1.96. Teve lugar a confusão citada pelo processualista entre os dois institutos na elaboração da redação do art. 1o, § 1o, da Lei 9.873/1999. 
1.97. Mediante o dispositivo ora analisado se estatuiu, na verdade, o instituto da preclusão temporal para o EstadoJuiz em processo administrativo aplicar punições por inércia em que tenha quedado a autoridade administrativa competente para a prática dos atos ordinatórios, instrutórios e decisórios cabíveis. Noutras palavras, a paralisação do processo prevista no art. 1o, § 1o, da Lei 9.873/1999 se concretiza com a inércia do Poder Público no dever de impulsioná-lo mediante a prática de atos consistentes em 'julgamento ou despacho'.  Nada tem que ver, portanto, com o instituto da prescrição no procedimento administrativo: encobrimento do poder processual do EstadoPersecutor ou, conforme o caso, do EstadoExequente.
1.98. Vale observar que no julgamento originador da mencionada decisão vinculante do STF, somente o Ministro Gilmar Dantas se manifestou sobre o intuito da prescrição intercorrente e ao fazê-lo, no item 5 de seu voto, intitulado '[p]rescrição intercorrente', não mencionou art. 1o, § 1o, da Lei 9.873/1999, mas antes dispositivos do processo judicial cível de execução de dívida constituída pelo título executivo extrajudicial em que consistiu a decisão do Tribunal de Contas da União (o Ministro transcreveu integralmente o art. 1o daquele estatuto legal, mas ao tratar do item 4 de seu voto, intitulado '[p]razo prescricional aplicável', e sem se debruçar sobre o § 1o) . Ali se examinou, portanto, a eventual ocorrência inércia do EstadoExequente integrante do polo ativo no processo judicial de execução de crédito. Quer dizer, não se tratou do instituto da preclusão temporal havida em procedimento cognitivo de controle administrativo por inércia do Estado-Juiz de contas ou de fiscalização de atos e contratos na desincumbência do seu dever de praticar os atos processuais integrantes da cadeia de produção da decisão final. 
1.99. Porque de interesse para esta análise mais adiante, fazse uma breve distinção das fases do procedimento ordinário cível brasileiro, cujas normas processuais se aplicam subsidiariamente ao de controle administrativo (Súmula 106 do Tribunal) .
1.100. À luz do Código de Processo Civil de 1973, Cândido Dinamarco (in Instituições de direito processual civil. 6. ed. v. II. São Paulo: Malheiros, 2002, p. 346) leciona que 
a estrutura do procedimento ordinário brasileiro costuma ser escandida pela doutrina mediante a indicação de quatro fases mais ou menos definidas, a saber: a) a postulatória, na qual se situam três dos cinco elementos estruturais dos procedimentos cognitivos (demanda, citação e resposta) ; b) a ordinatória, que culmina com o saneamento do processo na audiência preliminar; c) a instrutória, onde, como o nome diz, procede-se à instrução da causa; d) a decisória, em que tem lugar a sentença de mérito. 
1.101. A fase postulatória é 'aquela em que se formulam demandas, fazem-se as citações e tem o réu a oportunidade para oferecer sua defesa. É a fase inicial do procedimento, ou introdutória' (ibid., p. 348) .
1.102. A fase ordinatória, como seu nome o diz, 
é o segmento do procedimento ordinário em que se põe ordem no processo. Na concepção brasileira do procedimento ordinário, logo que termina a fase postulatória o juiz toma decisões e determina providências destinadas a eliminar efeitos e a dar impulso ao procedimento, para que ele possa receber a instrução mediante a prova e depois chegar à sentença de mérito. Esse conjunto de atividades chama-se saneamento do processo e sanear significa: sanar, curar, purificar. O juiz saneia o processo (a) oferecendo oportunidades para que as partes exerçam plenamente o contraditório, (b) impondo exigências destinadas a eliminar irregularidades e (c) organizando as atividades probatórias a serem desenvolvidas na fase subsequente (instrutória) . Os atos ordinatórios constituem exercício do poder jurisdicional e o juiz tem o poder-dever de realizá-lo a requerimento de uma das partes ou mesmo exofficio porque é seu dever fazer constantemente o controle da presença dos pressupostos sem os quais o julgamento do mérito não é admissível. (ibid., p. 548) . [grifouse]
1.103. Dada a sua natureza persecutória, a sua fase inicial ou introdutória não é de jaez postulatório, mas antes inquisitório: nela se apuram os fatos, se responsabiliza pelas pretensas irregularidades detectadas quem supostamente as tenha praticado e se fazem as citações para oferecer aos responsáveis a oportunidade de contradizer as imputações mediante a apresentação de suas alegações de defesa.
1.104. Dáse a incidência do instituto ora examinado na hipótese de que mais de três anos medeiem entre quaisquer dos seguintes momentos processuais: (i) aquele em que, terminada a fase inicial do procedimento e iniciada a relação processual quer com a resposta do responsável quer com a caracterização da sua revelia, fazse exigível prática de atos processuais pela autoridade administrativa, revestida da qualidade de impulsionadora e julgadora; (ii)  aqueles em que, na fase ordinatória do procedimento, tomamse decisões e se determinam providências destinadas a eliminar efeitos e a dar impulso ao procedimento, mediante despachos ou decisões interlocutórias; (iii) aqueles em que, na fase instrutória, também mediante despachos ou decisões interlocutórias, saneiase o processo; e (iv) aqueles em que, na fase decisória, proferemse julgamentos.
iii.a)	Do prazo
1.105. O art. 1o, § 1o, da Lei 9.873/1999 estabelece que é de três anos o prazo relativo ao instituto específico da preclusão temporal para o Poder Público aplicar sanção na condição de EstadoJuiz em procedimento administrativo.
iii.b)	Do termo inicial da contagem do prazo
1.106. À míngua de estabelecimento na Lei 9.873/1999 do termo inicial da contagem do prazo previsto no seu art. 1o, §1o, é mister buscar subsídios no direito processual civil para formular entendimento acerca de questão arrimado nas conceituações empreendidas naquele campo do sistema jurídico brasileiro.
1.107. Some-se à distinção das fases do procedimento de controle administrativo o conceito de citação insculpido no art. 238 do Código de Processo Civil brasileiro: 'Citação é o ato pelo qual são convocados o réu, o executado ou o interessado para integrar a relação processual'. Como entende o Superior Tribunal de Justiça no REsp 756/RO, 'nula a citação, não se constitui a relação processual'. 
1.108. Daí que no procedimento de controle administrativo só há 'processo' em curso desde o início da sua fase ordinatória em diante. Na sua fase inicial ou introdutória, de natureza inquisitória, não há relação processual constituída; tampouco, portanto, 'processo' no sentido jurídico estrito da palavra.  
1.109. Importa notar que descabe falar em paralisação no período em que transcorre o prazo para manifestação do responsável. Enquanto este não se manifestar, ou não se caracterizar a sua revelia com a expiração do prazo para tanto, inexiste inércia do Poder Público, visto que a prática de atos consistentes em despachos ordinatórios ou instrutórios ou em julgamento sem o exame da manifestação do particular implicaria nulidade por violação das garantias constitucionais do contraditório e ampla defesa.
1.110. Nessa linha de raciocínio, por disposição expressa da Lei n° 9.873/1999, a contagem do prazo trienal previsto em seu art. 1o, 1o, tem início no momento a partir do qual passa a ser exigível a emissão pela Administração de despachos, quer ordinatórios quer instrutórios, ou julgamento. Por isso, a contagem do prazo se inicia na primeira data em que houver expediente posterior àquela em que se dá a apresentação pelo responsável de suas alegações defensórias ou a expiração do prazo a ele concedido para tanto, o que tiver lugar antes. 
iii.c)	Das causas de interrupção da contagem do prazo
1.111. A interrupção da contagem do prazo da prescrição processual prevista no último dispositivo legal citado se dá com a prática por autoridade administrativa de ato processual de qualquer jaez integrante da cadeia de produção da decisão final - quer dizer, ordinatório, instrutório ou decisório - ali simplesmente denominado de 'julgamento ou despacho'. Vale notar, portanto, que cumpre distinguir tal hipótese das previstas no art. 2º da Lei 9.873/1999 para a interrupção da prescrição punitiva por inércia do Estado-Persecutor.
iii.d)	Aplicação do entendimento ao caso concreto
1.112. Passase à aplicação do entendimento ao caso concreto. 
1.113. O termo final da contagem do prazo para a resposta à citação da responsável se constituiu em 18/10/2018, ante o recebimento do instrumento citatório (peça 36) em 3/10/2018 (peça 38) .  
1.114. A responsável apresentou suas alegações de defesa à peça 40, protocolizada em 16/10/2018.
1.115. Logo, o termo inicial da contagem do prazo consiste em 17/10/2018, primeiro dia em que houve expediente posterior a 16/10/2018.
1.116. Da cronologia trazida em apêndice a esta instrução, continente somente de fatos bastantes para fundar o exame da eventual incidência do instituto no caso concreto, depreendese que interregno inferior a três anos mediou entre o fato administrativo iniciador da respectiva contagem e a prolatação da decisão guerreada. 
1.117. Conclui-se que não teve lugar no caso concreto a preclusão temporal prevista no art. 1o, § 1o, da Lei 9.873/1999.
CONCLUSÃO
Das análises empreendidas relativamente ao mérito do recurso se conclui que:
a)  a decisão se fundou em prova presuntiva de causação de prejuízo ao erário pela ora recorrente estatuída no art. 70, parágrafo único, da Constituição da República;
b)  não houve prejuízo à defesa da ora recorrente;
c)  cumpriria à ora recorrente prestar contas dos recursos pecuniários por ela administrados;
d)  o julgamento guerreado não carece de fundamento em comprovação de locupletamento ou de incorporação dos recursos ao patrimônio da ora recorrente;
e)   a idade provecta da ora recorrente e sua alegada incapacidade de pagamento do valor correspondente ao débito não se constituem em fatos em que se possa fundar decisão diversa da proferida por falta de arrimo legal para tanto;
f)  a alegada inexperiência na desincumbência de administrar os recursos pecuniários objeto das contas especiais não se constitui fatos em que se possa fundar decisão diversa da proferida por falta de arrimo legal para tanto.
PROPOSTA DE ENCAMINHAMENTO
Do exposto, propõe-se, com fundamento nos arts. 32 e 33, inciso I, da Lei 8.443, de 16/6/1992:
a)  conhecer do recurso e, no mérito, negar-lhe provimento;
b)  notificar da decisão sobrevinda a recorrente e os demais interessados notificados do Acórdão impugnado, sem deixar de anexar ao expediente de notificação cópia do relatório e da fundamentação da decisão."
2.	O diretor da Serur concordou quanto ao mérito, mas acrescentou à instrução os seguintes argumentos relacionados à análise de prescrição (peça 140) , com os quais concordou o titular da unidade técnica (peça 141) :
"2.	Não obstante concordar, no mérito, com a proposta de encaminhamento do auditor instrutor (peça 139) , peço vênias para trazer análise da prescrição na linha que tem sido apresentada pela Secretaria de Recursos do TCU, apoiada na atual tendência jurisprudencial sobre a matéria observada em decisões recentes do Supremo Tribunal Federal.
3.	 No exame da prescrição, a Serur tem adotado os entendimentos detalhados na peça 138, que contém estudo e pronunciamentos anteriores da secretaria sobre o tema. Nessas manifestações estão desenvolvidas as seguintes premissas, que serão utilizadas no presente exame: 
	a)  ao julgar o RE 636.886, o STF conferiu nova interpretação ao art. 37, § 5º, da Constituição Federal, fixando a tese de que 'é prescritível a pretensão de ressarcimento ao erário fundada em decisão de Tribunal de Contas';
	b)  as pretensões punitiva e de ressarcimento devem observar o mesmo regime na atividade de controle externo, dado o objetivo comum da prescrição, de fixar prazo para o Tribunal de Contas agir, para caracterizar o ilícito, identificar seu autor, dimensionar as consequências da conduta e impor as consequências legais, independentemente de tais consequências terem natureza punitiva ou ressarcitória;
	c)  até que sobrevenha norma específica, entende-se que a prescrição das pretensões punitiva e de ressarcimento, no processo de controle externo, deve observar o regime Lei 9.873/1999, na linha dos recentes pronunciamentos do STF a respeito. Assim, sem prejuízo de se realizar o exame da prescrição também segundo o prazo decenal previsto no Código Civil, o critério adotado, na formulação da proposta de encaminhamento, será o da Lei 9.873/1999. 
	d) recentemente, após à decisão proferida no RE 636.886, o STF julgou a Ação Direta de Inconstitucionalidade 5509  (Relator Ministro Edson Facchin) , manejada contra dispositivos de lei ordinária e da Constituição do Estado do Ceará, fixando prazo prescricional para o processo do respectivo tribunal de contas. Os fundamentos da decisão do STF na ADI 5509 repercutem no processo do TCU porque tiveram como referência o modelo federal (princípio da simetria) . Estabeleceu-se tratamento específico para as tomadas de contas especiais, distinguindo aquelas decorrentes de repasses sujeitos à prestação de contas específica e as relativas a situações em que os fatos são normalmente trazidos ao conhecimento do TCU por meio de denúncias e representações.  Como regra geral, ficou estabelecido que 'o termo inicial da contagem do prazo deve ser o da entrada do processo de fiscalização no âmbito do Tribunal de Contas, ou dos órgãos que, por lei, são encarregados pelo controle interno'. 
 Essa regra geral teve sua aplicação explicitada para algumas situações particulares, a saber: 
 - no caso de omissão de prestação de contas: 'o dano a ser apurado pela ausência de prestação de contas tem o lapso prescricional iniciado na data em que as contas deveriam ter sido entregues'; 
 - na hipótese de irregularidades detectadas no exame da prestação de contas: 'o procedimento prévio à instauração da tomada de contas ... deve ser encerrado o quanto antes, sendo que as irregularidades que tenham porventura sido nele identificadas somente terão iniciada a fluência do prazo prescricional após a competente comunicação para o órgão de controle interno ou para o Tribunal de Contas'; 
 - em irregularidades constatadas em fiscalizações, denúncias e representações: 'Finalmente, deve-se contar o prazo prescricional a partir da data do conhecimento da irregularidade nos casos em que, por iniciativa própria, o Tribunal realiza auditorias ou inspeções, assim como nos casos em que a ele são diretamente levadas as informações necessárias para a instauração de tomada de contas especial'.  
Análise da prescrição segundo os critérios do Acórdão 1441/2016-TCU-Plenário
4.	No que se refere à pretensão punitiva, o TCU tem tradicionalmente aplicado os critérios definidos no Acórdão 1441/2016-TCU-Plenário, que, em incidente de uniformização de jurisprudência, orientou-se pela aplicação do Código Civil. Por este acórdão, em linhas gerais, a prescrição subordina-se ao prazo geral de dez anos (CC, art. 205) , contado a partir da data da ocorrência do fato e interrompido pelo ato que ordenar a citação, a audiência ou a oitiva da parte.
4.1.	Entre outras razões que justificaram a adoção desse critério destaca-se a de que o citado dispositivo constitui uma cláusula geral a ser empregada sempre que a pretensão for prescritível, mas a lei não estabelecer um prazo específico, como na hipótese. 
4.2.	Aplicando essas balizas ao caso em exame, há de considerar como termo inicial para contagem da prescrição o dia seguinte ao término do prazo final para a entrega da prestação de contas, 8/4/2011 (peça 11, p. 135) , considerando que se verificou a omissão na prestação de contas. Tem-se que o ato que ordenou as citações e as audiências ocorreu em 12/9/2018 (peça 28) .
4.3.	Portanto, no caso concreto, não teve lugar a prescrição sob o regime cível, considerando que transcorreram pouco mais de 7 anos, entre os marcos prescricionais mencionados no parágrafo anterior.
Análise da prescrição pelo regime da Lei 9.873/1999 
5.	Adotando-se as premissas fixadas na Lei 9.873/1999 ao caso em exame, e mesmo considerando-se o prazo geral, de cinco anos, observa-se que não teria ocorrido a prescrição. Para tanto, é preciso considerar os seguintes parâmetros: 
a) Termo inicial: 
5.1.	A Lei 9.873/1999, art. 1º, parte final, traz previsão expressa a respeito do início do prazo em se tratando de infração de caráter permanente ou continuado. Nesta hipótese, a prescrição começa a correr não da data de cada fato, e sim 'do dia em que tiver cessado' a permanência ou a continuidade. 
5.2.	Na hipótese em exame, conforme mencionado acima, caso se adote como termo inicial para contagem da prescrição o dia seguinte ao término do prazo final para a entrega da prestação de contas, 08/04/2011, não se tem por verificada a ocorrência do referido instituto, como se verá a seguir.
b) Prazo: 
5.3. 	A Lei 9.873/1999 apresenta um prazo geral, de cinco anos (art. 1º) , e um prazo especial, previsto no art. 1º, § 2º, a saber: 'quando o fato objeto da ação punitiva da Administração também constituir crime, a prescrição reger-se-á pelo prazo previsto na lei penal'. Como não se tem notícia da propositura de ação penal contra o responsável acerca dos fatos de que se trata no presente processo, fica afastada essa possibilidade. Dessa forma, será considerado o prazo geral de cinco anos.
5.4.	Não obstante, as causas interruptivas indicadas abaixo evidenciam que a prescrição não teria ocorrido mesmo que se aplicasse o prazo geral de cinco anos. 
c) Interrupções por atos inequívocos de apuração dos fatos: 
5.6.	No regime da Lei 9.873/1999, a prescrição se interrompe 'por qualquer ato inequívoco, que importe apuração do fato' (art. 2º, II) . Os exemplos típicos, no caso em exame, são: 
	- Notificação 1145, de 18/04/2011 (solicita prestação de contas final) , (peça 4) ;
	- Relatório Técnico Técnico Final (RTF) nº 009.458/2014, de 10/07/2014 (referenciado à peça 6, p.2) 
	- Formulário para Proposta de TCE nº 012/2015, 14/12/2015 (referenciado à peça 6, p.2) 
	- Relatório do Tomador de Contas Especial nº 05/2015, de 4/2/2016, (peça 6) ;
	- Relatório de Auditoria mº 765/2016, de 20/06/2016 (peça 7) 
	- Ofício de citação: 569/2018-TCU/Secex-RO, de 12/9/2018, (peça 36, AR peça 38) .
	- Acórdão condenatório: 15/6/2021 (peça 98) .
d) Interrupções pela citação dos responsáveis: 
5.7. 	A prescrição também é interrompida 'pela notificação ou citação do indiciado ou acusado, inclusive por meio de edital', nos termos do art. 2º, I, da Lei 9.873/1999. E, no regime dessa lei, a interrupção se dá pela citação propriamente dita, e não pelo despacho que a ordena. No presente caso, a citação do recorrente se deu em 3/10/2018 (peça 38) .  
e) Interrupção pela decisão condenatória recorrível: 
5.8.	Por fim, a prescrição também se interrompe 'pela decisão condenatória recorrível' (art. 2º, III, da Lei 9.873/1999) . Com esse fundamento, houve a interrupção em 15/6/2021, data da sessão em que foi proferido o acórdão condenatório (peça 98) . Essa interrupção é relevante, por estabelecer prazo para julgamento do recurso. 
f) Da prescrição intercorrente: 
5.9.	Nos termos do art. 1º, § 1º, da Lei 9.873/1999, opera-se a prescrição intercorrente se o processo ficar paralisado por mais de três anos, aguardando 'julgamento ou despacho'. 
5.10.	Note-se que há uma correlação entre essa hipótese e as causas de interrupção da prescrição do art. 2º. Com efeito, uma vez interrompida a prescrição por alguma das hipóteses do art. 2º, o processo não pode ficar inativo, sem qualquer inovação processual relevante, por mais de três anos.
5.11.	Trata-se de prazo específico, não se aplicando nem o prazo geral de cinco anos nem o prazo especial, da lei penal (§ 2º) . A finalidade da prescrição intercorrente, com seu prazo próprio, é a de assegurar a eficiência e celeridade nas apurações administrativas. Seria contrário a essa finalidade a paralisação injustificada do processo por período maior que o triênio estabelecido para a hipótese.
5.12.	A extrapolação do prazo de três anos, sem inovação relevante no processo, pode configurar negligência. Por isso, além de se operar a prescrição, deve-se promover a 'apuração da responsabilidade funcional decorrente da paralisação, se for o caso'. 
5.13.	Em muitas situações o exame da prescrição intercorrente pode ficar prejudicado nos processos já em tramitação no TCU. Como a ação de ressarcimento era considerada imprescritível, as peças que compõem a tomada de contas especial, elencadas no art. 10 da Instrução Normativa TCU 71/2012, não contemplam informações pormenorizadas quanto ao andamento do processo na fase interna, o que pode prejudicar a análise de eventual paralisação por mais de três anos. 
5.14.	Assim, caso o tribunal venha a adotar a sistemática da Lei 9.873/1999 para aferir a prescrição, convém avaliar, oportunamente, a possibilidade de ajustes na IN-TCU 71/2012, para que as tomadas de contas especiais encaminhadas ao tribunal contemplem informações sobre as interrupções ocorridas na fase interna do procedimento (como, por exemplo, declaração do órgão instaurador da TCE, de que o processo não ficou paralisado por mais de três anos, na forma do art. 1º, § 1º, da citada lei) . 
5.15. 	No caso, observa-se que o processo não ficou inativo por período superior a três anos, depois de instaurado o processo de TCE. 
Conclusão sobre a prescrição
6.	A atuação do TCU não se encontra inviabilizada, de acordo com os critérios de prescrição da Lei 9.873/1999 e do Acórdão 1441/2016-TCU-Plenário. 
7.	Por fim, são oportunas algumas considerações sobre a possibilidade de aplicar, neste processo, novo critério para exame da prescrição, diverso do considerado no julgamento originário (que seguiu o Acórdão 1441/2016-TCU-Plenário) . 
8.	O art. 926 do CPC positivou a orientação de que 'os tribunais devem uniformizar sua jurisprudência e mantê-la estável, íntegra e coerente', com o fim de inibir que decisões contemporâneas adotem soluções distintas para uma mesma questão, comprometendo os valores de isonomia e previsibilidade, essenciais à segurança jurídica.
9.	Isso não impede a reorientação da jurisprudência, sempre que evidenciada a necessidade de ajustar o entendimento à correta exegese das normas legais. E é perfeitamente possível, e até mesmo comum, que a reorientação se dê em grau recursal, pois o recurso devolve à 'apreciação e julgamento pelo tribunal todas as questões (...) relativas ao capítulo impugnado' (art. 1.013, § 1º, do CPC) , para que se profira novo julgamento, procedendo-se à correta aplicação do direito. 
10.	Todavia, em se tratando de recurso, deve-se observar a proibição de reformatio in pejus, não se aplicando o novo entendimento se dele resultarem efeitos práticos mais gravosos ao recorrente.
11.	Com esse adendo acerca da prescrição, manifesto-me de acordo com a proposta de encaminhamento do auditor-instrutor (peça 139) , no sentido de conhecer deste recurso, para no mérito negar-lhe provimento."
3.	O representante do Ministério Público junto ao TCU - MPTCU manifestou concordância com a proposta do auditor instrutor (peça 142) .
	É o relatório.

Cláudia Clementino Oliveira (668/OAB-RO), representando Cláudia Clementino Oliveira; Morel Marcondes Santos (3832/OAB-RO), representando Waldemarina Vieira de Melo

Subprocurador-Geral Paulo Soares Bugarin

RECURSO DE RECONSIDERAÇÃO EM TOMADA DE CONTAS ESPECIAL. CONVÊNIO. OMISSÃO EM PRESTAR CONTAS. AUSÊNCIA DE COMPROVAÇÃO DA REGULAR APLICAÇÃO DOS RECURSOS. NÃO COMPROVAÇÃO DE APLICAÇÃO DA CONTRAPARTIDA. CONTAS IRREGULARES. CONDENAÇÃO EM DÉBITO DOS DIRIGENTES QUE GERIRAM RECURSOS. MULTA. CONHECIMENTO. ARGUMENTOS INSUFICIENTES PARA ALTERAR O ACÓRDÃO RECORRIDO. NEGATIVA DE PROVIMENTO.

TOMADA DE CONTAS ESPECIAL (TCE)

Secretaria de Recursos (Serur)

Conheço deste recurso de reconsideração interposto por Waldemarina Vieira de Melo, ex-Presidente da Fundação Rio Madeira - Riomar, contra o Acórdão 8708/2021-TCU-Primeira Câmara, da relatoria do Ministro Substituto Augusto Sherman, que julgou irregulares suas contas e a condenou ao pagamento de débito e multa, em razão da omissão no dever de prestar contas dos recursos geridos no âmbito de convênio firmado com a Financiadora de Estudos e Projetos - Finep, cujo objeto foi a implantação e consolidação da pesquisa e pós-graduação nos campi da Universidade Federal de Rondônia - UNIR.
A Finep efetuou repasses à Riomar em 2008 e 2009 no total de R$ 776.202,00, em valores históricos, mas não há notícias nos autos a respeito do atingimento dos objetivos conveniados, haja vista que não foram prestadas as contas regularmente devidas. A ora recorrente, na condição de Presidente da Fundação convenente, era responsável pela movimentação da conta corrente específica do convênio, da qual praticamente todo o saldo foi transferido para outras contas bancárias.
A recorrente alega, em síntese, que: i)  a prorrogação de vigência do convênio e do prazo para prestação de contas se deu quase um ano após o término do seu mandato, motivo pelo qual não teria a obrigação de prestar contas; ii) o dever de prestar contas deveria recair sobre quem subscreveu o termo de ajuste, e não sobre ela, haja vista que não praticou atos de ordenação de despesas nem de pagamentos; iii) apenas transferiu recursos do convênio para outras contas bancárias da Riomar, não tendo sido responsável por transferência para empresas; iv) as movimentações bancárias realizadas se deram por iniciativa do reitor da UNIR e com aval da assessoria jurídica da Fundação e não ensejaram aplicação irregular de recursos públicos; v) os convênios firmados entre a UNIR e sua fundação de apoio, a Riomar, não passaram de atos simulados, com o fito de isentar o reitor da obrigação de prestar contas; vi) sequer foram noticiados quais teriam sido os atos praticados por ela capazes de ensejar sua responsabilização civil; vii) conta com mais de 80 anos de idade e não reuniu fortuna, durante seu tempo de serviço; viii) permaneceu à frente da Riomar por pouco mais de um ano, tempo insuficiente para se familiarizar com os atos administrativos consolidados antes do início de seu mandato; ix) teve violado seu direito de defesa, uma vez que não foram requisitados ao banco em que a Riomar detinha contas os extratos bancários, a fim de determinar os verdadeiros responsáveis pelas movimentações e o destino final dos recursos; x) não há provas de que tenha se locupletado nem obtido evolução patrimonial incompatível com seus vencimentos; xi) a Riomar foi extinta por determinação judicial, o que impossibilita o exercício dos direitos de contraditório e ampla defesa; e xii) ação civil pública por improbidade administrativa movida contra a recorrente foi julgada improcedente pelo Tribunal de Justiça do Estado de Rondônia. Requer, então, a decretação de nulidade do acórdão e o arquivamento das contas com base no art. 212 do RI/TCU, ante a impossibilidade de exercício da defesa.
A Secretaria de Recursos deste Tribunal - Serur analisou e refutou, um a um, os argumentos da recorrente. Ao final, em pareceres uniformes quanto ao mérito, propôs negar provimento ao recurso. O representante do Ministério Público junto ao TCU - MPTCU concordou com as conclusões e propostas da Serur.
Acolho os pareceres precedentes, cujos fundamentos adoto como minhas razões de decidir, exceto no tocante à análise da prescrição da pretensão ressarcitória e punitiva do TCU, conforme passo a expor.
 No que diz respeito à pretensão ressarcitória, é de ampla ciência que o Supremo Tribunal Federal - STF, ao apreciar o Recurso Extraordinário - RE 636.886, fixou, em repercussão geral, a tese de que "É prescritível a pretensão de ressarcimento ao erário fundada em acórdão de Tribunal de Contas" (Tema 899) .
Entretanto, esta Corte tem se guiado pelo entendimento de que tal tese diz respeito à fase de execução judicial de deliberação do Tribunal de Contas, tanto assim que, para resolver o caso concreto em que foi delineada, foi necessária a utilização da Lei 6.830/1980, a Lei de Execuções Fiscais, diploma legal evidentemente inaplicável à fase que antecede a formação do título executivo extrajudicial, caracterizada pela atuação do órgão de controle externo até a prolação do acórdão.
Assim, continuam hígidos o posicionamento fixado pelo STF, em 2008, no Mandado de Segurança - MS 26.210, oportunidade em que foi fixada a tese da imprescritibilidade das ações de ressarcimento ao erário, e a Súmula TCU 282, cujo conteúdo é no mesmo sentido.
Quanto à prescrição da pretensão punitiva, destaco que a jurisprudência desta Corte ainda é pacífica no sentido de que esta se subordina ao prazo geral de prescrição indicado no art. 205 da Lei 10.406/2002, de dez anos, conforme firmado no Acórdão 1441/2016-TCU-Plenário, Redator o Ministro Walton Alencar Rodrigues. Portanto, considerando a cronologia dos fatos apresentada no relatório que antecede este voto, não se operou a prescrição da pretensão punitiva.
No mérito, considero que as razões recursais não socorrem a recorrente, principalmente porque não elidem nem justificam a irregularidade que resultou na condenação, qual seja, a omissão no dever de prestar contas dos recursos geridos no âmbito do convênio.
A recorrente admite que a maior parte dos recursos recebidos pelo Riomar sob a égide do convênio com a Finep foi movimentada durante a sua gestão e que efetuou transferências da conta específica para outras contas da Fundação convenente. Portanto, ainda que o prazo limite para prestação de contas tenha se encerrado após o término do seu mandato, era esperado e perfeitamente possível que ela prestasse as devidas contas parciais dos recursos por ela geridos logo após deixar a presidência da instituição. Não o tendo feito, não lhe cabe tentar transferir essa responsabilidade para seus sucessores, uma vez que foi ela mesma a responsável pela gestão dos recursos enquanto atuou como presidente.
A posterior extinção da Fundação pode ter criado obstáculo à recomposição dos fatos e à prestação de contas tardia, porém esse foi o risco que a própria responsável assumiu ao optar por não prestar contas tempestivamente dos recursos que geriu.
Destaco que a obrigação de prestar contas decorre de mandamento constitucional e tem como consequência a inversão do ônus da prova. Ou seja, cabe à responsável demonstrar a regular aplicação dos recursos recebidos e o cumprimento dos objetivos conveniados, não podendo exigir que esta Corte diligencie às instituições financeiras ou a quem quer que seja com o objetivo de suprir a sua omissão. 
Ademais, embora a recorrente alegue que não praticou atos de ordenação de despesa nem pagamentos, o simples fato de ter movimentado os recursos, ainda que mediante transferências para outras contas pertencentes à própria Riomar, caracteriza a gestão financeira dos valores repassados pela Finep. Não é demais lembrar que, ao retirar os recursos da conta específica do convênio, a responsável dificultou, ou mesmo inviabilizou, o seu rastreamento. Esse fato, aliado à omissão no dever de prestar contas, impediu a aferição quanto à boa e regular utilização do montante transferido, não deixando ao órgão de controle outra alternativa que não fosse a condenação ao ressarcimento integral desse montante.
Uma vez que a responsável sequer prestou contas dos recursos por ela geridos, perdem força os demais argumentos recursais. Não é relevante saber se os atos por ela praticados foram determinados ou influenciados pelo reitor da UNIR nem se foram avalizados pela assessoria jurídica. Prestar contas é obrigação pessoal e inafastável. Da mesma forma, pouco importa, para os fins de apreciação do recurso em análise, se os convênios celebrados entre a universidade e sua fundação de apoio eram atos simulados. O fato é que o convênio existiu, os repasses foram efetuados, a gestora movimentou os recursos e deles não prestou contas.
A idade avançada da recorrente e sua pouca familiaridade com os atos administrativos sob sua responsabilidade não são excludentes de culpabilidade, haja vista que assumiu livremente os encargos inerentes à função de presidente da Fundação Riomar. Além disso, o dano causado ao erário precisa ser sanado e a gravidade da conduta irregular impõe a aplicação de sanção pecuniária.
A ausência de indícios de locupletamento por parte da responsável também não a exime do dever de recompor o dano a que deu causa, consoante farta jurisprudência desta Corte. Cito, a título de exemplo, os Acórdão 1517/2012-TCU-Primeira Câmara, Relator Ministro Valmir Campelo, e 1.942/2012-2ª Câmara, Relator Ministro Aroldo Cedraz.
Por fim, em decorrência do princípio da independência das instâncias judicial e administrativa, o resultado do julgamento de ação civil de improbidade administrativa pelo Judiciário de Rondônia não tem o condão de influenciar na apreciação destes autos pelo TCU, posto que não se tratou de absolvição por inexistência de fato ou de negativa de autoria.
Destarte, os fundamentos do Acórdão 8708/2021-TCU-Primeira Câmara permanecem hígidos, não havendo razão para sua alteração.
	Ante o exposto, VOTO pela adoção da minuta de acórdão que submeto a este Colegiado.
TCU, Sala das Sessões, em 12 de julho de 2022.
JORGE OLIVEIRA 
Relator